【裁判字號】    96,軍上,44
【裁判日期】    970117
【裁判案由】    貪污治罪條例
【裁判全文】
臺灣高等法院刑事判決                  96年度軍上字第44號
上  訴  人
即  被  告  乙○○
選任辯護人  胡文英律師
上  訴  人
即  被  告  甲○○
上列上訴人等因貪污治罪條例案件，不服國防部高等軍事法院96
年度上更三字第001 號，中華民國96年9 月20日第二審判決（起
訴案號：國防部北部地方軍事法院檢察署91年度訴字第159 號）
，提起上訴，本院判決如下：
    主  文
原判決撤銷，發回國防部高等軍事法院。
    理  由
本件原判決認定：上訴人乙○○原係國防部通信資訊指揮部修補
支援中隊網管修護組（下稱網管組）上士組長，負責遂行該單位
之電腦維修、資訊器材保管及網路架設等任務；上訴人甲○○原
係該單位總機修護組上士代理組長，負責遂行該單位通信設備修
護等任務，二人均屬依法令從事公務之人員。緣國防部通信資訊
指揮部為提昇所屬單位電腦設備，向揚立資訊有限公司購買主機
板、硬碟、記憶體等電腦零件乙批，於90年7 月23日由乙○○與
組員下士高旭志、一兵陳孟哲共同收受，並存放於網管組辦公室
保密鐵櫃中，上訴人乙○○依職務負有保管之責。乙○○竟意圖
為自己不法之所有，謀將自己所保管之上開電腦零件予以侵占，
復為掩人耳目，決以撬開保密櫃拿取之方式，以製造電腦器材遭
竊之假象，遂行侵占之目的，即於90年7 月31日23時50分許邀同
甲○○一起進入網管修護組辦公室，由乙○○持該單位所有置放
於該辦公室之斜口鉗一支，用以鬆脫保密櫃左側上下門軸插梢，
而甲○○當場基於與乙○○共同不法之所有意圖，侵占上開電腦
零件之犯意聯絡，徒手協助將二只門軸插梢抽出，並以雙手扳開
保密櫃鐵門之左側門板，再由乙○○自扳開之門軸縫隙伸手入鐵
櫃內拿取上述該管由許員保管之IBM 40GB硬碟1 顆（價值4500元
）、記憶體（128MB RAM） 記憶體6 條（每條價值800 元，合計
4800元），得手後甲○○先返回寢室，乙○○則再將扳開之保密
鐵櫃們板回復原狀後，始行離去，嗣因甲○○欲提昇自己所有之
電腦，即於翌日（8 月1 日）以2 萬4000元之代價，委請乙○○
代為組裝，乙○○則於當日17時30分許，將上述電腦零件置入營
站塑膠袋內帶至甲○○寢室交付予甲○○，迨90年8 月7 日17時
許，一兵陳孟哲開啟保密櫃始發現新購電腦零件遭竊，嗣因甲○
○貪圖便利將其個人電腦送至網管組維修，為維修人員高旭志等
人所發現電腦內有上述遺失之記憶體128MB RAM 3 條及IBM 40GB
硬碟1 顆，經該管長官於90年8 月8 日約談甲○○後，甲○○始
自白上情，並主動繳交另外持有之128MB RAM 記憶體3 條，因而
撤銷原判決，改判論處上訴人乙○○與甲○○共同依據法令從事
公務之人員侵占公有器材罪，固非無見。
惟查：(一)審理事實之法院，就對被告之利益有重大關係，在客觀
上認為應行調查之證據，應依法詳加調查，然後基於調查所得之
心證，以為判斷之基礎，如事實尚非明確，而有應調查之證據未
予調查，遽為被告不利認定者，即有應於審判期日調查之證據未
予調查之違法；又證據之證明力，固屬於法院判斷之自由，惟凡
於適用法律有關之重要事項，必須詳加認定，明確記載，然後於
理由內敘明犯罪事實所憑之證據及認定之理由，始足為適用法律
之依據，如證據之本身如有瑕疵，則在此瑕疵未究明前，遽採為
有罪之根據，即難謂為適法。(二)原判決以甲○○迭次自白與乙○
○共同進入網管組辦公室，拿取保密鐵櫃內之電腦零件，翌日並
由乙○○以營站塑膠袋裝盛IBM 40GB硬碟1 顆、128MB RAM 記憶
體6 條，攜至其寢室交付，及以2 萬4 千元代價，請乙○○為其
組裝電腦等情，嗣於95 年7月13日經以證人身分結證後，仍為上
開相同之陳述，衡以二人原係朋友關係，並無宿怨，且證人張峻
雄亦於偵審中證述：乙○○曾於案發當晚23時50分許至甲○○寢
室偕同外出，翌日17 時30 分許，復見乙○○手持福利站塑膠袋
的東西，至寢室交付予甲○○等語，均堪佐證甲○○供述之真實
，而採為乙○○論罪之基礎。惟據卷附法務部調查局測謊報告所
示，上訴人甲○○對於「(1)其曾與乙○○開啟保密櫃，(2)其曾交
付乙○○電腦組裝費用，(3)其未取走保密櫃電腦零件」等問題呈
情緒波動反應，研判有說謊（見偵查卷第155 頁），原判決雖以
「測謊檢查結果之書面報告，即係受囑託機關之鑑定報告，該機
關之鑑定報告，形式上若符合測謊基本程式要件，包括：1.經受
測人同意配合，並已告知得拒絕受測，以減輕受測者不必要之壓
力，受測人當時身心及意識狀態正常。2.測謊員須經良好之專業
訓練與相當之經驗。3.測謊儀器品質良好且運作正常。4.施測過
程中所採檢測方法與題組暨受測人對題組發問時反應之圖形紀錄
。5.測謊環境良好，無不當之外力干擾等要件，即賦予證據能力
。卷查法務部調查局91年2 月6 日調科字第09100054800 號被告
乙○○、甲○○測謊報告書，因未附鑑定依據、無鑑定人簽具結
文、鑑定內容過於簡略，且互有矛盾（甲○○部分『研判有說謊
』，乙○○則為『不能研判有無說謊』），顯未符合測謊基本程
式要件，業經本院於此次審理時裁定不具證據能力記明筆錄在卷
，該鑑定報告書自不得做為本案佐證之用」，因而排除該證據。
然審酌原判決認上揭測謊報告不得做為本案佐證所欠缺測謊之基
本程式要件者，其中「未附鑑定依據」、「無鑑定人簽具結文」
二者，倘法務部調查局於實施該測謊鑑定時，確實無任何憑藉之
依據或未經鑑定人具結，則該測謊鑑定報告自不具證據能力，但
經核全卷，原審並未向法務部調查局函查該局施行上揭測謊鑑定
時，究竟有無具備上開要件，完成鑑定報告之人有無依規定具結
，即逕予認定該鑑定報告不具證據能力，難謂妥適；再原判決所
認上揭測謊報告「鑑定內容過於簡略，且互有矛盾（甲○○部分
『研判有說謊』，乙○○則為『不能研判有無說謊』）」，屬該
鑑定報告證明力之範疇，以此否定該測謊之證據能力，容有未洽
。必原審已認定上揭鑑定報告具備證據能力後，始得考量該證據
之證明力，且此部分係有利於上訴人乙○○，應於原判決中敘明
對該證據採認或不採認之理由，此與上揭證據之證據能力迴屬不
同層次，原判決逕以該鑑定報告「內容過於簡略且互有矛盾」未
符測謊基本程式要件即認不具證據能力，尚難昭服。(三)再按貪污
治罪條例第4 條第1 項第1 款侵占公有財物罪之成立，須依據法
令從事公務之人員，主觀上對自己持有之公有財物有『不法所有
之意圖』為要件。依原判決事實所載，上訴人甲○○既給付2 萬
4千 元之報酬予乙○○，嗣由乙○○以營站塑膠袋裝盛攜至寢室
交付，然關於甲○○以2 萬4 千元請乙○○組裝電腦乙節，乙○
○始終堅決否認有該情節，甲○○先是於陳情書中自白：該贓物
係其90年8 月1 日在寢室，以2 萬4 千元請乙○○組裝電腦後，
由乙○○於當日下班後，在其房間交付云云（詳見偵查卷第82頁
），嗣於91年5 月6 日偵訊中又稱：對請乙○○組電腦之時地，
已不復記憶，價購金額則改稱3 萬多元，且稱為何乙○○只給伊
電腦零件而非完整之組裝電腦，其不清楚亦未詢問云云（見偵查
卷第300 至301 頁）；另就2 萬4 千元請乙○○組裝電腦費用之
歸還問題，甲○○於偵查中陳稱：（問：組裝電腦之前許員是否
有欠你錢：？）有，約2 萬2 千多元，（問：欠你的錢有還你嗎
？）有，許員退伍當日有請人拿給我，並且要我填寫領具，...
（問：你給許員組裝電腦的錢，許員有無還你？）有，但只有一
部份，約5000元，... （問：之前許員欠你2 萬2 千元左右，何
時歸還？）許員退伍當天他一次還清，（問：從許員向你借錢至
他退伍當天有無陸續還錢給你？）無，（問：既然許員有欠你錢
，為何還要再給許員組裝費而不主張抵銷款項？）因為許員說他
身上沒有錢，.. （ 問：你說許員有還你組裝電腦費用5000元，
有無可資證明之方式？）不清楚（見偵查卷第300 至303 頁），
復於一審時供稱：（問：事發後許員有無歸還該價金？）他在相
隔一個月左右有先將其中5 千元還給我，（問：許元還給你5 千
元時有無他人在場？）無，許員退給我5 千元之前，我有向營區
上士江易玲、王德年及許員提及歸還訂購拼裝電腦價金的事情，
該二員得證明（見一審(一)卷第38頁、第39頁）。然江易玲、王德
年二人於一審均結證否認有甲○○所指之情（見一審(一)卷第69頁
至第70頁），無法證明甲○○所指是否屬實。衡情，果真有價購
組裝電腦情事，則距其上開供述時日非久，甲○○理當印象清晰
，何以竟連購買金額亦前後供述歧異？且其對於組裝電腦之事似
無急迫之意，為何不主張逕以乙○○積欠其之欠款抵銷組裝電腦
之款項，竟立即當場另交付乙○○2 萬4 千元，已悖於常情；況
其既稱以數萬元之代價購買電腦，理應要求乙○○交付一台完整
之電腦，豈有僅只收受系爭電腦零件（共價值約9300元）後即未
再詢問之理。再參酌乙○○在辦理退伍領得退伍金後立即託人償
還先前積欠甲○○之2 萬2 千元欠款，倘乙○○確實另曾受領甲
○○2 萬4 千元組裝電腦之費用，則乙○○何不抵賴或拖欠全部
之欠款及款項，豈會始終僅否認甲○○曾交付該筆組裝電腦費用
，卻積極償還甲○○2 萬2 千元欠款？甲○○倘有交付乙○○2
萬4 千元委請組裝電腦，事後乙○○既未替其組裝電腦，甲○○
理當積極索討該筆費用，然甲○○竟無要乙○○償還之意。若甲
○○實際並未交付乙○○2 萬4 千元組裝電腦費用，而其偽稱該
情僅為掩飾乙○○所交付系爭電腦零件實為分贓之事實，則甲○
○與乙○○共同開啟保密櫃拿取系爭電腦零件，其主觀上當係出
於與乙○○侵占公有財物之犯意聯絡所為，自該當侵占公有財物
罪之犯行而應論以共同正犯；惟若甲○○確曾交付乙○○2 萬4
千元組裝電腦費用，其主觀上是否具有與乙○○侵占公有財物之
犯意聯絡，亦或其僅係出於幫助乙○○侵占公有財物之意思所為
，應否僅論以該之幫助犯，即有不同。綜上，究竟甲○○是否確
曾交付乙○○2 萬4 千元組裝電腦費用，乙○○交付查獲之電腦
零件予甲○○之原因為何，甲○○前開與乙○○共同進入辦公室
，扳開保密櫃鐵門，以利乙○○伸入拿取之行為，有無為自己不
法所有之意圖，究論以侵占公有財物罪之正犯或幫助犯，有待審
酌。共同被告甲○○之供述既存有瑕疵，原審於此瑕疵未究明前
，逕採為論罪科刑依據，即有未洽，應認有撤銷之原因。原判決
違背法令既影響事實認定，本院無從自為判決，爰依法將原判決
撤銷，發回國防部高等軍事法院更為適法之判決。
據上論結，應依軍事審判法第二百零六條第一項、第一九九條，
刑事訴訟法第三百九十七條、第四百零一條判決如主文。
中    華    民    國    97    年    1     月    17    日
                  刑事第十五庭  審判長法  官  吳昭瑩
                                      法  官  蘇隆惠
                                      法  官  李正紀
以上正本證明與原本無異。
不得上訴。
                                      書記官  鄭信昱
中    華    民    國    97    年    1     月    18    日


司法院資訊處製作；財團法人民間司法改革基金會備份。
